【裁判字號】    99,交聲,1307
【裁判日期】    990409
【裁判案由】    聲明異議
【裁判全文】
臺灣臺中地方法院交通事件裁定        99年度交聲字第1307號
原處分機關  交通部公路總局臺中區監理所豐原監理站
異  議  人
即受處分人  甲○○
上列受處分人因違反道路交通管理處罰條例案件，對於交通部公
路總局臺中區監理所豐原監理站民國99年3 月15日所為之裁決（
豐監稽違字第裁63-HD0000000號），聲明異議，本院裁定如下：
    主    文
原處分關於罰鍰新臺幣肆萬玖仟伍佰元及吊扣職業聯結車駕駛執
照拾貳個月部分均撤銷。
前項罰鍰新臺幣肆萬玖仟伍佰元撤銷部分，不罰。
第一項吊扣職業聯結車駕駛執照撤銷部分，甲○○自用小客車駕
駛人駕駛汽車，經測定酒精濃度超過規定標準，吊扣普通小型車
駕駛執照壹年。
    理    由
一、原處分機關裁決意旨：異議人即受處分人甲○○於民國98年
    2 月25日03時39分許，駕駛車號DJ-6213 號自用小客車，行
    經臺中縣沙鹿鎮○○路與三民路口，因「酒測值達0.57mg/L
    （超過標準）」之交通違規事由，為警當場舉發，該所遂依
    道路交通管理處罰條例第35條第1 項第1 款之規定，裁處受
    處分人罰鍰新臺幣（下同）4 萬9500元，並吊扣職業聯結車
    駕駛執照12個月及施以道安講習。
二、受處分人聲明異議意旨：本人因本件酒醉駕車案件，業經臺
    灣臺中地方法院檢察署檢察官為緩起訴處分，並已向財團法
    人臺灣兒童暨家庭扶助基金會附設臺中市私立家扶發展學園
    支付6 萬元，因一事不二罰，請求撤銷原處分關於罰鍰4 萬
    9500元部分。本案另涉道路交通管理處罰條例第68條業經刪
    除吊扣各級駕照之規定，本人因駕駛自小客車違規，被吊扣
    職業聯結車駕照，裁罰不當，有違行政程序法第7 條規定，
    請求撤銷原處分關於吊扣聯結車駕照12個月部分。
三、原處分關於罰鍰4萬9500元部分：
  (一)按汽車駕駛人，駕駛汽車經測試檢定有酒精濃度超過規定標
    準之情形者，處1 萬5000元以上6 萬元以下罰鍰，並當場移
    置保管該汽車及吊扣其駕駛執照1 年；因而肇事致人受傷者
    ，並吊扣其駕駛執照2 年；致人重傷或死亡者，吊銷其駕駛
    執照，並不得再考領，道路交通管理處罰條例第35條第1 項
    第1 款定有明文。惟依95年2 月5 日施行之行政罰法第26條
    第1 項規定：「一行為同時觸犯刑事法律及違反行政法上義
    務規定者，依刑事法律處罰之。但其行為應處以其他種類行
    政罰或得沒入之物而未經法院宣告沒收者，亦得裁處之。」
    此乃一行為同時造成刑罰法律與行政秩序罰規定發生競合適
    用之關係時，基於「一事不二罰」之法理，經由立法程序確
    立應以刑罰優先為原則，避免行為人承受過度且重複之處罰
    。此觀該條立法理由明確揭示：「一行為同時觸犯刑事法律
    及違反行政法上義務規定時，由於刑罰與行政罰同屬對不法
    行為之制裁，而刑罰之懲罰作用較強，故依刑事法律處罰，
    即足資警惕時，實無一事二罰再處行政罰之必要。且刑事法
    律處罰，由法院依法定程序為之，較符合正當法律程序，應
    予優先適用。但罰鍰以外之沒入或其他種類行政罰，因兼具
    維護公共秩序之作用，為達行政目的，行政機關仍得併予裁
    處，故為第一項但書規定。」，其理益明。是以上揭行政罰
    法中刑事法律處罰優先且不再處以行政秩序罰之目的，既係
    因為行為人已接受刑罰而足資警惕，且已發生懲罰之作用，
    即無使行為人陷於雙重處罰之不利益，則關於刑事法律處罰
    之範圍自應採取實質認定，凡刑事實體法或程序法中所規定
    客觀上剝奪行為人生命、自由、財產權利，主觀上亦因制裁
    之嚴厲性、痛苦性，其強度足以造成心理強制而間接達成矯
    正教化目的之處遇手段，皆應納入其中，而不以形式上符合
    刑法第32條至第34條所定主刑及從刑種類者為限，始與法律
    規範之意旨相符。
  (二)經查，本件受處分人上開酒醉駕車行為，除構成道路交通管
    理處罰條例第35條第1 項第1 款之交通違規事由外，亦已合
    於刑法第185 條之3 服用酒類不能安全駕駛動力交通工具而
    駕駛罪之構成要件，臺灣臺中地方法院檢察署檢察官於斟酌
    受處分人之犯後態度及公共利益之維護後，認以緩起訴處分
    為適當，乃於98年2 月26日以98年度速偵字第999 號為緩起
    訴處分，並於處分書中載明緩起訴期間為1 年，受處分人應
    於收受緩起訴處分命令通知書之日起3 個月內，向財團法人
    臺灣兒童暨家庭扶助基金會附設臺中市私立家扶發展學園支
    付6 萬元，受處分人並已繳納緩起訴處分金，有該緩起訴處
    分書、財團法人臺灣兒童暨家庭扶助基金會附設臺中市私立
    家扶發展學園緩起訴處分金收據各1 份在卷可稽。則受處分
    人上開違反刑事法律禁止規範之犯罪事實既已明確，僅因檢
    察官採取緩起訴處分之替代性刑事處遇手段，未將該案逕行
    起訴或聲請簡易判決處刑，致其後適用之刑事訴訟程序有所
    區別，且受處分人已因上開緩起訴處分而剝奪其財產權，而
    上揭金錢給付義務亦具有強制性、懲罰性，雖不若易科罰金
    係以支付金錢作為自由刑之替代，惟經由緩起訴處分條件之
    履行，使其免於遭檢察官發動起訴程序，實質上仍具有替代
    刑罰之效果，廣義而言，應屬前揭所稱之「實質刑事法律處
    罰」，而有行政罰法第26條第1 項「一事不二罰」規定之適
    用（臺灣高等法院臺中分院95年度交抗字第477 號裁定同此
    結論，可資參照）。
  (三)又法務部95年5 月25日法律字第0950700393號函雖謂：行政
    罰法第26條第2 項所稱「不起訴處分」包括「緩起訴處分」
    在內云云，惟行政罰法第26條第2 項乃例外得裁處行政秩序
    罰之補充規定，參諸該條文係將「不起訴處分」、「無罪」
    、「免訴」、「不受理」、「不付審理」等不能證明刑事被
    告犯罪或未曾使其實際接受刑罰之情形逐一臚列，顯然與該
    條第1 項所指發生處罰競合之前提要件尚有未合，故有第2
    項仍依違反行政法上義務規定裁處之必要。本件緩起訴處分
    既非不能證明行為人之犯罪事實，且有支付一定金額之實質
    處罰，自與上開行政罰法第26條第2 項列舉之不起訴處分等
    情形迥然有別，仍無從遽為比擬而為相同之處置。行政罰法
    第26條第2 項既未將緩起訴處分列舉其中，本於「例外規定
    從嚴解釋」之法理及上揭說明，自不能將條文中「不起訴處
    分」之範圍，擴及於性質顯不相同之「緩起訴處分」，附此
    敘明。
四、原處分關於吊扣職業聯結車駕駛執照部分：
  (一)按道路交通管理處罰條例第68條業於94年12月14日修正，並
    自95年3 月1 日施行，修正前之道路交通管理處罰條例第68
    條規定：「汽車駕駛人，因違反本條例及道路交通安全規則
    之規定，受吊扣或吊銷駕駛執照處分時，吊扣或吊銷其持有
    各級車類之駕駛執照」，其立法意旨在於違規行為對道路交
    通秩序之維持及道路交通安全已生較大之影響，故規定吊扣
    或吊銷其持有各級車類之駕駛執照，以限制其繼續駕車行駛
    道路之權利，其係屬駕駛行為之限制，並不因所持駕駛執照
    種類不同而有所差異。而修正後之道路交通管理處罰條例第
    68條規定：「汽車駕駛人，因違反本條例及道路交通安全規
    則之規定，受吊銷駕駛執照處分時，吊銷其持有各級車類之
    駕駛執照」，其立法理由略以：「原條文將違法或違規駕駛
    人所持有各級車類之駕駛執照一併吊扣或吊銷，失之過酷，
    影響人民工作及生活甚鉅，爰修正之」等語。故依修正後道
    路交通管理處罰條例第68條規定，受吊扣駕駛執照處分，不
    再吊扣其持有各級車類之駕駛執照，僅於受吊銷駕駛執照處
    分時，始吊銷其持有各級車類之駕駛執照，而限縮修正前條
    文之適用範圍，即受吊扣駕駛執照處分，不在本條規定適用
    之列。是依上開規定受吊銷駕照處分者，仍維持吊銷其持有
    各級車類之駕駛執照，至於受吊扣駕照處分者，則僅吊扣其
    違法或違規當時所駕駛車輛之駕駛執照，不再吊扣其持有各
    級車類之駕駛執照，其理甚明。
  (二)經查，本件受處分人持有職業聯結車駕駛執照，而於前述時
    地駕駛自用小客車，經檢測後酒精濃度超過規定標準等情，
    已如前述。受處分人上開違規行為係發生於98年2 月25日，
    自應適用修正後之道路交通管理處罰條例第68條規定。而修
    正後道路交通管理處罰條例第68條之規定，既將「吊扣」等
    字刪除，是依上開說明，受處分人受吊扣駕駛執照處分時，
    自不得再吊扣其持有各級車類之駕駛執照，故原處分機關於
    作成吊扣駕駛執照處分時，應就行為人所應吊扣之駕駛執照
    種類予以限定，始符合依法行政原則。而受處分人為本件違
    規行為時，係駕駛自用小客車（普通小型車），此有舉發違
    反道路交通管理事件通知單在卷可憑，揆諸前開說明，其依
    法所受之處分應為限制其駕駛普通小型車之權利，即應吊扣
    其小型車普通駕駛執照，而不能越級限制其駕駛職業聯結車
    之權利。
  (三)另公路機關因汽車駕駛人取得高一級車類之駕駛資格者，應
    換發駕駛執照，並准其駕駛較低級車類之車輛，領有聯結車
    駕駛執照者，得駕駛大客車、大貨車、代用大客車、大客貨
    兩用車、曳引車、小型車、輕型機器腳踏車。現行實務上基
    於一人一照原則僅逐級核給汽車駕駛執照一張，致持有職業
    聯結車駕駛執照者，因駕駛普通小型車違規，而須吊扣小型
    車普通駕駛執照時，產生技術層面之困難，惟行政機關本應
    時時因應法令之變更，而精進其行政執行成效，斷不得因技
    術層面之困難，即置立法修正通過之條文不予遵守適用，甚
    或逾越比例原則，逕吊扣其持有各級車類之駕駛執照，侵害
    受處分人之工作權，是此執行技術層面之問題，尚難據為原
    處分並無不當之理由，而苛求受處分人容忍，附此敘明。
五、綜上所述，原處分關於罰鍰4 萬9500元部分，依行政罰法第
    26條第1 項前段規定，即應依刑事法律處罰之，已無再依上
    開道路交通管理處罰條例第35條第1 項第1 款之規定裁處行
    政罰鍰之餘地，受處分人據以聲明異議為有理由，原處分就
    此部分應予撤銷，另由本院改為如主文第2 項所示不罰之諭
    知。另原處分關於吊扣駕駛執照部分，原處分機關未審酌道
    路交通管理處罰條例第68條規定修正意旨，逕為吊扣受處分
    人職業聯結車駕駛執照12個月部分之裁決，難認允當，此部
    分聲明異議亦為有理由，應由本院將原處分關於吊扣職業聯
    結車駕駛執照12個月部分之裁罰撤銷，並就該撤銷部分，改
    諭知如主文第3 項所示之處分。至於原處分關於施以道安講
    習部分，則係預防將來再犯危險之管制罰，而有別於前揭針
    對已發生違規事實科處罰鍰之行政秩序罰，屬行政罰法第26
    條第1 項但書所稱之「其他種類行政罰」，原處分機關仍得
    依道路交通管理處罰條例第35條第1 項第1 款併予裁處，惟
    受處分人就此部分並未聲明異議，附此敘明。
據上論斷，應依道路交通管理處罰條例第87條第2 項，道路交通
案件處理辦法第20條，裁定如主文。
中    華    民    國    99    年    4     月    9     日
                            交通庭法  官  羅智文
上正本證明與原本無異。
如不服本裁定應於送達後五日內向本院提出抗告狀
                                  書記官  鄭淑英
中    華    民    國    99    年    4     月    9     日

司法院資訊處製作；財團法人民間司法改革基金會備份。
